ACORDAO-COMPLETO-2409471

ACÓRDÃO 1416/2020 ATA 19/2020 - PLENÁRIO

VISTOS, relatados e discutidos estes autos em que se aprecia pedido de reexame interposto, conjuntamente, pelos Srs. Deuzedir Martins, Mario Rodrigues Junior, Mário Mondolfo e Rubens Narciso Peduti Dalmolin contra o Acórdão 1366/2019-TCU-Plenário,
ACORDAM os Ministros do Tribunal de Contas da União, reunidos em Sessão do Plenário, diante das razões expostas pelo Relator, em:
9.1. com fulcro nos arts. 32, I, 33 e 48 da Lei 8.443/1992, conhecer do presente pedido de reexame, para, no mérito, dar-lhe provimento parcial;
9.2. excluir a multa que havia sido imposta, no item 9.3 do Acórdão 1366/2019-TCU-Plenário, ao Sr. Mario Rodrigues Junior;
9.3. manter em seus exatos termos as demais disposições contidas no referido acórdão; e
9.4. dar ciência deste acórdão aos recorrentes e à Agência Nacional de Transportes Terrestres - ANTT.

Pedido de reexame interposto contra acórdão que imputou multa a diversos responsáveis em decorrência da constatação de irregularidades verificadas na execução de contrato de concessão para exploração de rodovias.

3. Interessados/Responsáveis/Recorrentes:
3.1. Recorrentes: Deuzedir Martins (CPF 276.724.178-0), Mario Rodrigues Junior (CPF XXX.388.828-XX), Mário Mondolfo (CPF XXX.529.248-XX) e Rubens Narciso Peduti Dalmolin (CPF XXX.158.978-XX).

13.1. Ministros presentes: José Mucio Monteiro (Presidente), Walton Alencar Rodrigues, Benjamin Zymler (Relator), Augusto Nardes, Aroldo Cedraz, Raimundo Carreiro, Ana Arraes, Bruno Dantas e Vital do Rêgo.
13.2. Ministros-Substitutos presentes: Augusto Sherman Cavalcanti, Marcos Bemquerer Costa, André Luís de Carvalho e Weder de Oliveira.

ACORDAO-COMPLETO-2441175

Acórdão de Relação 3217/2020 - Plenário

Acórdão de Relação

BENJAMIN ZYMLER

Ministro-Substituto Marcos Bemquerer Costa.

I - Introdução
	Trata-se de pedido de reexame interposto, conjuntamente, pelos Srs. Deuzedir Martins, Mario Rodrigues Junior, Mário Mondolfo e Rubens Narciso Peduti Dalmolin (peças 604 e 617) contra o Acórdão 1366/2019-TCU-Plenário (peça 580) , relatado pelo Ministro Substituto Marcos Bemquerer Costa, que apresenta o seguinte teor:
	"VISTOS, relatados e discutidos estes autos do Relatório de Auditoria, em fase de exame das razões de justificativa encaminhadas a este Tribunal em cumprimento às audiências determinadas pelo Acórdão 3346/2012-TCU-Plenário, objetivando avaliar a atuação da Agência Nacional de Transportes Terrestres - ANTT, no tocante ao contrato de concessão para exploração das Rodovias BR-101/SC e BR-116/376/PR, no trecho entre Florianópolis e Curitiba.
	ACORDAM os Ministros do Tribunal de Contas da União, reunidos em Sessão Ordinária do Plenário, ante as razões expostas pelo Relator, em:
	9.1. acolher as razões de justificativa apresentadas pelos Srs. Bernardo José Figueiredo Gonçalves de Oliveira, Manoel Lucivio de Loiola, Léia Cristina Borges de Assis e Ana Maria Leal Campedelli;
	9.2. rejeitar as razões de justificativa apresentadas pelos Srs. Mário Rodrigues Júnior, Mário Mondolfo, Deuzedir Martins, e Rubens Narciso Peduti Dal Molin;
	9.3. aplicar individualmente aos responsáveis a seguir indicados a multa prevista no art. 58, inciso II, da Lei 8.443/1992, nos valores adiante consignados, fixando-lhes o prazo de 15 (quinze) dias, a contar do recebimento das notificações, para que comprovem, perante o Tribunal, o recolhimento das dívidas ao Tesouro Nacional (art. 214, inciso III, alínea a, do Regimento Interno/TCU) , atualizadas monetariamente desde a data deste Acórdão até a data do efetivo recolhimento, se forem pagas após o vencimento, na forma da legislação em vigor:
	Responsável
	Valor (R$) 

	Mário Rodrigues Junior
	17.000,00

	Mário Mondolfo
	15.000,00

	Deuzedir Martins
	12.000,00

	Rubens Narciso Peduti Dal Molin
	10.000,00

	9.4. autorizar, caso requerido, nos termos do art. 26 da Lei 8.443/1992 c/c o art. 217 do Regimento Interno/TCU, o parcelamento das dívidas em até 36 (trinta e seis) parcelas mensais e sucessivas, sobre as quais incidirão os correspondentes acréscimos legais (multa: atualização monetária) , esclarecendo aos responsáveis que a falta de pagamento de qualquer parcela importará no vencimento antecipado do saldo devedor, sem prejuízo das demais medidas legais;
	9.5. autorizar, desde logo, com base no art. 28, inciso II, da Lei 8.443/1992, a cobrança judicial das dívidas, caso não atendidas as notificações;
	9.6. determinar à Agência Nacional de Transportes Terrestres - ANTT que encaminhe a este Tribunal, no prazo de 120 (cento e vinte) dias, plano de ação com especificação de todas as medidas a serem adotadas para se garantir a implementação urgente do Contorno Rodoviário de Florianópolis que é o principal investimento previsto no contrato de concessão para exploração das Rodovias BR-101/SC e BR-116/376/PR, no trecho entre Florianópolis e Curitiba;
	9.7. alertar a Agência Nacional de Transportes Terrestres - ANTT acerca das graves deficiências detectadas nestes autos, no tocante a sua atuação na fiscalização do contrato de concessão para exploração das Rodovias BR-101/SC e BR-116/376/PR, no trecho entre Florianópolis e Curitiba;
	9.8. determinar à Seinfra Rodovia, unidade técnica atualmente responsável por este processo, com base no art. 43 da Resolução/TCU 259/2014, que monitore o cumprimento do subitem 9.6. desta deliberação."
2.	Trata-se de auditoria resultante de fiscalização realizada com o objetivo de avaliar a atuação da Agência Nacional de Transportes Terrestres no tocante à regulação, ao controle e à fiscalização da execução do contrato de concessão das rodovias BR 101/SC e BR 116/376/PR, no trecho entre Florianópolis (SC) e Curitiba (PR) .
3.	O aludido contrato de concessão, firmado em 14/2/2008, contempla a exploração da infraestrutura e a prestação de serviços públicos, bem como a execução de obras e serviços de recuperação, manutenção, monitoração, conservação, operação, ampliação e melhorias do lote rodoviário concedido (com extensão de 382,30 km) , mediante a cobrança de pedágio (peça 32, p. 9) .
4.	A referida auditoria foi realizada em cumprimento ao Acórdão 559/2011-TCU-Plenário (TC Processo 004.715/2011-0) .
5.	O volume de recursos fiscalizados alcançou o montante de R$ 5.987.643.947,77 (cinco bilhões novecentos e oitenta e sete milhões seiscentos e quarenta e três mil novecentos e quarenta e sete reais e setenta e sete centavos) , correspondente às receitas brutas totais que serão auferidas pela empresa Autopista Litoral Sul ao longo do período de 25 anos de concessão.
6.	Os achados apontados pela equipe de auditoria foram os seguintes (peça 118, p. 5) :
	a) compensação injustificada de receitas não auferidas em razão de atrasos no início da cobrança do pedágio por motivos de responsabilidade da concessionária que foram indevidamente imputados à administração pela ANTT;
	b) remuneração em duplicidade dos encargos referentes às vias marginais;
	c) postergação das obras do Contorno de Florianópolis e de outras obras obrigatórias a fim de compensar tarifas não auferidas pela concessionária em razão de atrasos de sua responsabilidade;
	d) alteração do projeto do Contorno de Florianópolis com prejuízo de suas características técnicas, em desacordo com o contrato e com o interesse dos usuários, produzindo desequilíbrio econômico-financeiro em favor da concessionária;
	e) inexecução de obras obrigatórias;
	f) execução de obras não obrigatórias em desacordo com os planejamentos anuais e mensais aprovados e com as resoluções da ANTT;
	g) descumprimento dos parâmetros de desempenho definidos no Programa de Exploração da Rodovia (PER) relativos ao pavimento e à sinalização horizontal;
	h) deficiência dos procedimentos de fiscalização da execução contratual; e
	i) desequilíbrio econômico-financeiro em favor da concessionária em razão de alterações e revisões do PER e de inexecução de obras.
7.	Diante desses achados, esta Corte, por meio do Acórdão 2954/2011-TCU-Plenário (peça 129) , determinou a realização de oitivas do então Ministério dos Transportes, da ANTT e da Autopista Litoral Sul S.A, deixando para avaliar em um segundo momento a responsabilidade dos gestores da agência reguladora pelas irregularidades levantadas.
8.	Posteriormente, os gestores da ANTT foram ouvidos em audiência (peças 506 a 513) e apresentaram razões de justificativa, que foram rejeitadas por não terem elidido as seguintes irregularidades:
	a) Mário Rodrigues Junior (Diretor da ANTT) : 
	- apresentou à Diretoria Colegiada do ente regulador o Voto 162/2009 (peça 59, p. 245 a 248) , no qual foi proposta a 1ª Revisão da Tarifa Básica de Pedágio, que ensejou a postergação em três anos das datas de conclusão de obras obrigatórias, dentre elas o Contorno Rodoviário de Florianópolis (SC) ;
	b) Deuzedir Martins (Gerente de Engenharia e Investimentos de Rodovias) : 
	- elaborou a Nota Técnica 137 (peça 59, p. 185 a 219) , que justificou a 1ª Revisão da Tarifa Básica de Pedágio e levou à postergação em três anos das datas de conclusão de obras obrigatórias, dentre elas o Contorno de Florianópolis (SC) ; e
	- aprovou a alteração do projeto do Contorno de Florianópolis (SC) , por meio do Ofício 295/2010/GEINV/SUINF, de 31/3/2010;
	c) Mário Mondolfo (Superintendente de Exploração de Infraestrutura Rodoviária) :
	- elaborou a Nota Técnica 137 (peça 59, p. 185 a 219) , que justificou a 1ª Revisão da Tarifa Básica de Pedágio e levou à postergação em três anos das datas de conclusão de obras obrigatórias, dentre elas o Contorno de Florianópolis (SC) ;	
	- não assegurou a tempestiva, eficaz e efetiva fiscalização da execução do contrato nem a implementação das sanções contratuais ou previstas em resoluções da ANTT, muito embora tenha sido comprovada a inexecução injustificada de obras obrigatórias previstas no cronograma físico-financeiro;
	- não assegurou o cumprimento dos parâmetros de desempenho previstos no Plano de Exploração da Rodovia (PER) nem a implementação das sanções contratuais ou previstas em resoluções da ANTT, muito embora tenha sido comprovado o descumprimento sistemático dos parâmetros de desempenho; e
	- não adotou as ações necessárias para assegurar a prestação de um serviço adequado aos usuários; e
	d) Rubens Narciso Peduti Dal Molin (Gerente de Fiscalização e Controle Operacional de Rodovias) : 
	- não implementou uma tempestiva, eficaz e efetiva fiscalização da execução do contrato nem aplicou as sanções contratuais ou previstas em resoluções da ANTT, muito embora tenha sido comprovada a inexecução injustificada de obras obrigatórias previstas no cronograma físico-financeiro;
	- não realizou tempestivamente as revisões tarifárias, não considerou os atrasos como inexecução contratual nem aplicou as penalidades contratuais. Assim sendo, possibilitou a indevida permanência no fluxo de caixa e na tarifa de valores relativos a obras executadas pelo DNIT; 
	- permitiu a sistemática execução de obras não obrigatórias, em desacordo com o contrato, o PER, a proposta da concessionária e os planejamentos anuais e mensais aprovados pela ANTT, sem a apresentação de justificativas válidas nem a aplicação das sanções contratuais cabíveis;
	- não assegurou o cumprimento dos parâmetros de desempenho previstos no PER nem implementou as sanções contratuais ou previstas em resoluções da ANTT. Essa conduta contribuiu para o descumprimento sistemático dos parâmetros de desempenho, prejudicando sensivelmente as condições de rolamento e de visibilidade, que constituem itens fundamentais para a operação segura e econômica da rodovia; e 
	- não implementou uma tempestiva, eficaz e efetiva fiscalização da execução do contrato nem aplicou as sanções contratuais ou previstas em resoluções da ANTT.
9.	Os ora recorrentes apresentaram tempestivamente razões de justificativa, que foram rejeitadas pelo TCU, o que ensejou a prolação do acórdão vergastado.
II - Análise do presente recurso
10.	Preliminarmente, o auditor salientou que este recurso deve ser conhecido, uma vez que foram preenchidos os requisitos processuais aplicáveis à espécie, suspendendo-se os efeitos dos itens 9.2, 9.3 e 9.5 do Acórdão 1366/2019-TCU-Plenário.
11.	Quanto ao mérito, o auditor destacou que:
	- Alegações dos recorrentes quanto à capacidade do órgão regulador para atuar de forma eficaz
	a) a agência reguladora foi criada em 2001. Até 2009, haviam sido celebrados seis contratos de concessão de rodovias. A partir daquele ano, foram concedidas oito novas rodovias, aumentando em 133% o número de concessionárias sob sua regulação e fiscalização;
	b) dessa forma, em que pese a afirmação deste Tribunal no sentido de que, à época dos fatos tratados nos presentes autos, a ANTT contava com oito anos de experiência, há de se reconhecer que a demanda de trabalho havia crescido muito. Além disso, a expertise de seu quadro de pessoal estava aquém do que seria necessário para o correto desempenho de suas funções;
	c) esse contexto foi reconhecido em diversos julgados desta Corte, os quais apontaram problemas enfrentados quando do lançamento da segunda etapa do programa de concessão de rodovias;
	d) ciente das novas demandas, a agência buscou o aperfeiçoamento de seu quadro de pessoal no intuito de melhor desempenhar suas atividades fiscalizatória e regulatória;
	e) os fatos tratados nos presentes autos devem ser analisados levando em consideração as carências e dificuldades existentes à época; e
	f) "sob essa ótica, dentro das limitações que enfrentou a ANTT no início da sua criação, associado ao modelo regulatório absolutamente inovador à época, não se demonstra razoável a responsabilização individual dos Gestores da Agência Reguladora";
	- Análise dessas alegações
	a) esses argumentos já haviam sido apresentados anteriormente. No voto condutor da decisão recorrida, o Relator a quo destacou que:
	"59. Acerca dessa questão, primeiramente, cumpre relembrar que, com a promulgação da Lei 10.233, de 5 de junho de 2001, foram criados a Agência Nacional de Transportes Terrestres - ANTT e o Departamento Nacional de Infraestrutura de Transportes - DNIT e foi extinto o DNER. Nesse contexto, o papel da regulação do setor de transportes terrestres, incluindo a regulação dos contratos das rodovias federais concedidas, passou a ser exercido exclusivamente pela ANTT.
	60. As condutas que estão sendo questionadas nestes autos, após a realização de audiências por esta corte de contas, aconteceram em novembro de 2009, ou seja, 8 anos e 5 meses após a criação daquela agência reguladora.
	61. Nesse sentido, quase uma década após ter sido criada, não há como considerar que sua atuação extremamente deficiente, como destacado nos parágrafos 29 a 35 supra, e a negligência e a imperícia detectadas nas condutas dos responsáveis ouvidos em audiência possam ser consideradas apenas um reflexo da insuficiência de pessoal nos quadros da ANTT."
	b) cabe ressaltar que os atos praticados pelos recorrentes relativos às demandas oriundas da empresa concessionária eram, na maioria das vezes, tempestivos. Ademais, a alegada carência de pessoal com a capacidade técnica necessária ao desempenho das funções atinentes ao órgão regulador não impediu a edição da Nota Técnica 137/2009, que autorizou o deslocamento das datas de início de cobrança de pedágio, o atraso no início de obras obrigatórias, dentre as quais a implantação do contorno rodoviário de Florianópolis (SC) , e a postergação de serviços de conservação rodoviária; e
	c) por conseguinte, embora o TCU reconheça a existência de eventuais carências na estrutura interna da ANTT à época, não há razões para afastar a responsabilidade dos recorrentes pelas irregularidades apuradas nos presentes autos;
	- Alegações dos recorrentes quanto ao nexo de causalidade entre a primeira revisão extraordinária e os atrasos na execução das obras do contorno de Florianópolis (SC) 
	a) não há relação de causa e efeito entre a assinatura da primeira revisão extraordinária e os atrasos verificados na execução das obras do contorno de Florianópolis (SC) , que decorreram do atendimento das inúmeras condicionantes existentes para a execução dessas obras. Afinal, foi necessário alterar o traçado original em razão de pleitos formulados por prefeituras lindeiras, realizar estudos técnicos complementares, obter o licenciamento ambiental e implementar desapropriações pendentes. Por via de consequência, o cronograma original era inexequível;
	b) usaram da prerrogativa prevista no item 17.8 do contrato firmado com a Autopista Litoral Sul para postergar o início da execução das obras do contorno de Florianópolis. Contudo, foi mantido o equilíbrio econômico-financeiro da avença;
	c) não merece prosperar o argumento do Tribunal no sentido de que, em casos análogos, os trâmites necessários para a execução de obras similares foram executados no prazo de um ano. Afinal, devem ser sopesadas as dificuldades existentes à época e as características de cada caso concreto. Em especial, as exigências dos órgãos de licenciamento ambiental, que foram muito rigorosas, dentre vários fatores, devido à necessidade de construir quatro passagens subterrâneas;
	d) no voto condutor do Acórdão 1447/2018-TCU-Plenário, o Ministro Augusto Nardes reconheceu que a demora na obtenção de licenças ambientais ou a existência de dificuldades técnicas podem atrasar o início da execução de obras obrigatórias. No caso vertente, a ocorrência dessas circunstâncias foi consignada na Nota Técnica 137/2009; 
	e) a Nota Técnica 137/2009 permitiu o alongamento do prazo fixado para a execução das obras obrigatórias. A Autopista Litoral Sul não descumpriu o novo cronograma e, por via de consequência, não havia motivos para aplicar uma multa à concessionária com fundamento em um atraso inexistente. Conclui-se que não houve a intenção de beneficiar essa empresa; e
	f) foram lavrados 49 autos de infração em desfavor da concessionária. Contudo, tendo em vista a existência, à época, de dúvidas sobre a forma de aplicação das referidas penalidades, optou-se por aguardar a publicação da Resolução 4.071/2013;
	- Análise dessas alegações
	a) os recorrentes foram apenados pelo Tribunal devido ao adiamento da execução de obras obrigatórias, o qual, apesar de estar amparado em cláusulas contratuais, foi de encontro aos interesses dos usuários da rodovia concedida;
	b) ademais, a manutenção do equilíbrio inicial do contrato não é a única obrigação decorrente da concessão. Nesse sentido, o art. 6º da Lei 8.987/1995 estabelece que:
	"Art. 6º Toda concessão ou permissão pressupõe a prestação de serviço adequado ao pleno atendimento dos usuários, conforme estabelecido nesta Lei, nas normas pertinentes e no respectivo contrato.
	§ 1º Serviço adequado é o que satisfaz as condições de regularidade, continuidade, eficiência, segurança, atualidade, generalidade, cortesia na sua prestação e modicidade das tarifas."
	c) dessa forma, não basta garantir as menores tarifas de pedágio, é necessário zelar pelos demais direitos dos usuários da rodovia, como a segurança. Cumpre acrescentar que as reduções tarifárias foram da ordem de centavos de real, o que implica dizer que não atenderam aos interesses desses usuários;
	d) ainda que se considere que o fluxo de caixa da concessão em tela foi alterado e a tarifa ajustada por conta do adiamento das obras obrigatórias, a responsabilização dos recorrentes teve origem nos prejuízos e riscos que foram impostos aos usuários da rodovia por conta de atrasos injustificados na execução dos cronogramas físico-financeiros pactuados com a empresa concessionária;
	e) nesse sentido, convém rememorar o que restou consignado no voto que fundamentou a deliberação ora recorrida, in verbis: 
	"29. Cumpre destacar que a análise não é simplesmente financeira, mas está associada ao principal objetivo de se pactuar um contrato de concessão rodoviária, qual seja garantir um bom estado de conservação para a rodovia, mas, igualmente, proporcionar ao usuário maior fluidez e segurança do tráfego.
	30. Nesse sentido, não se pode desconsiderar o fato de que esse atraso na execução das obras do anel viário de Florianópolis tem causado sérios prejuízos aos moradores daquela região metropolitana, conforme se observa em recente reportagem, publicada em 24 de maio de 2019:
	"Um acidente com dois caminhões provocou interdição da BR-101, em Biguaçu, na Grande Florianópolis. A colisão ocorreu nesta sexta-feira (24) e óleo dos veículos se espalhou pela pista. Houve lentidão no trânsito na região. Uma pessoa sofreu ferimentos leves. (...) Equipes da Arteris, concessionária que administra o trecho da rodovia, estavam por volta das 7h15 fazendo a limpeza no local. A BR-101 chegou a ficar totalmente bloqueada por uma hora e às 7h uma das faixas foi liberada. No mesmo horário, segundo a PRF, no sentido Sul entre Governador Celso Ramos e Biguaçu foram registrados cerca de 5 quilômetros de fila."
	f) de fato, a alteração contratual promovida pela primeira revisão extraordinária afastou o descumprimento das obrigações da Autopista Litoral Sul. Logo, não é cabível imputar multa à empresa. Entretanto, a atuação dos recorrentes não pode ser considerada regular, pois contrariou os interesses dos usuários, conforme disposto na Lei Geral de Concessões; e
	g) os recorrentes não apresentaram qualquer documento que comprove as dificuldades alegadamente enfrentadas à época para obter as licenças ambientais. Assim sendo, esse argumento não deve ser acolhido pelo TCU;
	- Alegações do Sr. Mário Rodrigues Júnior quanto à elaboração de voto com o qual os demais membros da Diretoria Colegiada da ANTT anuíram
	a) se a responsabilidade do Diretor-Geral foi afastada, apesar de ele ter concordado com os termos do referido voto, não podem os demais membros do mencionado colegiado serem apenados, nem mesmo aquele que proferiu o voto em questão;
	b) em conformidade com o disposto no Regimento Interno da ANTT, não existem decisões monocráticas no âmbito dessa agência;
	c) segundo a jurisprudência do Supremo Tribunal Federal, não se pode responsabilizar apenas um dos membros da diretoria do ente regulador pela elaboração de um voto que foi aprovado por todos os diretores sem divergências;
	d) tendo este Tribunal afastado a responsabilidade do então presidente da agência reguladora pelos mesmos fatos pelos quais o ora recorrente foi condenado, há de se reconhecer que esse último não pode ser apenado, pois também agiu com base em pareceres técnicos e jurídicos elaborados por seus subordinados. Nesse sentido, consignou que:
	"Com a devida vênia, não há qualquer parâmetro no âmbito judicial ou mesmo no direito comparado para uma distinção material entre o voto que é proferido pelo relator e o voto de outro julgador que simplesmente adere ao relator. Materialmente, os votos são idênticos, embora formalmente se faça essa distinção para evitar que todos repitam a mesma fundamentação." e
	e) não é possível considerar que houve, na prolação do referido voto, erro grosseiro ou dolo, caso contrário a responsabilização do então presidente deveria persistir. Assim sendo, com fulcro no art. 22 da Lei de Introdução às Normas do Direito Brasileiro, o recorrente deve ficar isento de responsabilidade;
	- Análise dessas alegações
	a) sobre essa questão assim se manifestou o relator a quo em seu voto:
	"36. A atuação deficiente da agência reguladora verificada no âmbito desses autos é, de fato, decorrência de uma sucessão de condutas em cadeia hierárquica em que há erro grosseiro ao se utilizar, como elemento de decisão para essas condutas, um documento (Nota Técnica 137/2009/GEINV/SUINF, de 3/11/2009) elaborado sem o menor rigor técnico.
	(...) 
	39. Contudo, especificamente no tocante à atuação do Sr. Bernardo José Figueiredo Gonçalves de Oliveira, ex-Diretor-Geral da ANTT, observo que não houve uma manifestação direta de concordância com o teor da Nota Técnica 137/2009/GEINV/SUINF, tendo agido com respaldo em pareceres técnicos ou jurídicos de seus subordinados, não havendo a meu ver como responsabilizá-lo no âmbito desses autos, ante a inexistência de erro grosseiro e/ou dolo eventual desse agente.
	40. Nesse sentido, trago à baila a Lei de Introdução às Normas do Direito Brasileiro, com a redação dada pela Lei 13.655/2018, que, em seu art. 28, assim dispõe: 
	"Art. 28. O agente público responderá pessoalmente por suas decisões ou opiniões técnicas em caso de dolo ou erro grosseiro."
	41. Essa interpretação, contudo, não se aplica ao Sr. Mário Rodrigues Junior (Diretor da ANTT) , tendo em vista que apresentou o Voto 162/2009 à Diretoria Colegiada (peça 59, p. 245-248) , atestando, explicitamente, sua concordância com o teor da Nota Técnica 137/2009/GEINV/SUINF, com cristalina atuação decisiva para a aprovação da 1ª Revisão da Tarifa Básica de Pedágio, o que levou à postergação em três anos das datas de conclusão de obras obrigatórias, dentre elas o Contorno de Florianópolis.
	42. Diante das circunstâncias fáticas que o caso concreto comporta, pode-se afirmar que esse responsável, no mínimo, assumiu o risco de produzir os efeitos danosos descritos, restando caracterizada conduta dolosa na sua atuação, podendo ser responsabilizado neste processo."
	b) a responsabilização do Sr. Mário Rodrigues Júnior decorreu da elaboração do voto que fundamentou a decisão colegiada que aprovou a Nota Técnica 137/2009. Ocorre que os demais membros da diretoria colegiada da ANTT, ao acatarem o voto apresentado pelo recorrente, concordaram com todos os seus termos;
	c) cabe salientar que o Sr. Mário Rodrigues Júnior não foi o autor da mencionada Nota Técnica 137/2009; e
	d) dessa forma, tendo o Tribunal afastado a responsabilidade do então presidente da autarquia, por ter atuado com base em pareceres técnicos e jurídicos elaborados por seus subordinados, não há razões para aplicar a multa em tela ao recorrente;
	- Alegações relativas a diversas ações judiciais que versaram sobre as questões examinadas nestes autos
	a) o TCU já reconheceu ter sido devidamente justificada a postergação do início das obras do contorno de Florianópolis (SC) . Entretanto, está apurando a responsabilidade pela confecção das notas técnicas e dos pareceres que motivaram essa dilação, por entender que tais documentos apresentavam falhas significativas;
	b) ocorre que a diretoria colegiada da ANTT respeitou o devido processo legal e proferiu decisões amparadas em documentos técnicos e jurídicos emitidos por instâncias subalternas;
	c) as questões tratadas nos presentes autos foram enfrentadas em diversas ações judiciais e, em algumas delas, a partir da confecção de laudos periciais, restou comprovado não ter havido irregularidades ou prejuízos ao erário;
	d) apesar de reconhecer a existência do princípio da independência das instâncias, os recorrentes entendem que as decisões adotadas no âmbito do Poder Judiciário podem ser conhecidas e aproveitadas por esta Corte. Nesse sentido, restou consignado na ementa do Acórdão 1590/2019-TCU-Plenário, da relatoria da Ministra Ana Arraes, que:
	"Direito Processual. Princípio da independência das instâncias. Decisão Judicial. Sentença penal absolutória. Circunstância atenuante. É possível, não obstante o princípio da independência das instâncias, considerar sentença judicial absolutória, que conclua pela atipicidade da conduta e pela descaracterização de dolo ou má-fé por parte do réu, como elemento favorável ao responsável no âmbito do TCU, em especial quando a absolvição judicial se basear em conjunto probatório robusto"; e
	e) no presente caso, a unidade técnica reconheceu que não houve dano ao erário. Contudo, entendeu que existiu prejuízo para o usuário, que não se beneficiou do contorno no prazo estabelecido anteriormente, em virtude da postergação do início das respectivas obras. O acolhimento dessa tese criará um precedente perigoso, na medida em que grande parte das concessões poderiam ser consideradas irregulares, já que postergações ocorrem com frequência;
	- Análise dessas alegações
	a) o princípio da independência das instâncias não impede esta Corte de conhecer ou mesmo se valer de documentos produzidos no âmbito de ações judiciais que versem sobre questões também analisadas no TCU. Aliás, os documentos com essa origem juntados aos presentes autos foram analisados na fase processual anterior e nesta fase recursal;
	b) cabe frisar que as conclusões dos peritos judiciais e dos magistrados responsáveis pelas sentenças e acórdãos judiciais mencionados pelos recorrentes vão de encontro ao que apurou esta Corte ou não justificam os atos praticados pelos responsáveis;
	c) ademais, cumpre salientar que, nos presentes autos, não foi configurado qualquer débito, que constitui o mote principal dos laudos periciais. Este Tribunal reconheceu terem os recorrentes respeitado o equilíbrio econômico-financeiro da avença, apesar de não terem zelado pelo cumprimento dos demais deveres da empresa concessionária, como o da segurança dos usuários; e
	d) não foram apresentadas justificativas para as irregularidades relativas à confecção da Nota Técnica 137/2009, à aprovação da modificação do traçado do contorno de Florianópolis e à fiscalização do contrato de concessão.
12.	Com fulcro nessas considerações, o auditor concluiu que:
	a) o órgão regulador tinha capacidade para exercer sua função à época dos fatos;
	b) há nexo de causalidade entre a adoção da primeira revisão extraordinária e os atrasos na execução das obras do contorno de Florianópolis (SC) ;
	c) a Nota Técnica 137/2009 foi produzida sem o menor rigor técnico;
	d) a elaboração de voto acatado pelos demais membros da diretoria colegiada não pode ser considerado fundamento hábil para responsabilizar apenas o Sr. Mário Rodrigues Junior; e
	e) as ações judiciais que tratam da matéria discutida nestes autos, embora possam ser aproveitadas pelo Tribunal, não trazem elementos necessários para ensejar a alteração do acórdão vergastado. 
13.	Diante do acima exposto, o auditor propôs, com fundamento no art. 48 da Lei 8.443/1992 (peça 620) :
	a) conhecer do presente recurso, para, no mérito, dar-lhe provimento, no sentido de afastar a multa aplicada ao Sr. Mário Rodrigues Junior; e
	b) dar ciência da decisão que vier a ser proferida aos recorrentes e aos demais interessados.
14.	O Diretor da 3ª Diretoria da Secretaria de Recursos e o titular daquela unidade técnica manifestaram sua concordância com essa proposta (peças 621 e 622) .
	É o Relatório.

8.1. Kaliane Wilma de Cavalcante Lira (Procuradora Federal), representando os recorrentes.

Procurador Júlio Marcelo de Oliveira.

Relatório de auditoria. Contrato de concessão para exploração de rodovias. Irregularidades. Audiências. Multa. Pedido de Reexame. Conhecimento. Procedência parcial. Afastamento da multa aplicada a um dos recorrentes. MANUTENÇÃO DAS DEMAIS SANÇÕES. Ciência.

RELATÓRIO DE AUDITORIA (RA)

Secretaria de Recursos (SERUR) e Secretaria de Fiscalização de Infraestrutura Rodoviária e de Aviação Civil (SeinfraRod).

I - Histórico
	Trata-se de pedido de reexame interposto, conjuntamente, pelos Srs. Deuzedir Martins, Mario Rodrigues Junior, Mário Mondolfo e Rubens Narciso Peduti Dalmolin contra o Acórdão 1366/2019-TCU-Plenário, relatado pelo Ministro Substituto Marcos Bemquerer Costa, que apresenta o seguinte teor, no essencial:
	"VISTOS, relatados e discutidos estes autos do Relatório de Auditoria, em fase de exame das razões de justificativa encaminhadas a este Tribunal em cumprimento às audiências determinadas pelo Acórdão 3346/2012-TCU-Plenário, objetivando avaliar a atuação da Agência Nacional de Transportes Terrestres - ANTT, no tocante ao contrato de concessão para exploração das Rodovias BR-101/SC e BR-116/376/PR, no trecho entre Florianópolis e Curitiba.
	ACORDAM os Ministros do Tribunal de Contas da União, reunidos em Sessão Ordinária do Plenário, ante as razões expostas pelo Relator, em:
	9.1. acolher as razões de justificativa apresentadas pelos Srs. Bernardo José Figueiredo Gonçalves de Oliveira, Manoel Lucivio de Loiola, Léia Cristina Borges de Assis e Ana Maria Leal Campedelli;
	9.2. rejeitar as razões de justificativa apresentadas pelos Srs. Mário Rodrigues Júnior, Mário Mondolfo, Deuzedir Martins, e Rubens Narciso Peduti Dal Molin;
	9.3. aplicar individualmente aos responsáveis a seguir indicados a multa prevista no art. 58, inciso II, da Lei 8.443/1992, nos valores adiante consignados, fixando-lhes o prazo de 15 (quinze) dias, a contar do recebimento das notificações, para que comprovem, perante o Tribunal, o recolhimento das dívidas ao Tesouro Nacional (art. 214, inciso III, alínea a, do Regimento Interno/TCU) , atualizadas monetariamente desde a data deste Acórdão até a data do efetivo recolhimento, se forem pagas após o vencimento, na forma da legislação em vigor:
	Responsável
	Valor (R$) 

	Mário Rodrigues Junior
	17.000,00

	Mário Mondolfo
	15.000,00

	Deuzedir Martins
	12.000,00

	Rubens Narciso Peduti Dal Molin
	10.000,00

2.	Cuidam os autos, originalmente, do relatório de auditoria resultante da fiscalização realizada pela então Secretaria de Controle Externo de Santa Catarina - Secex/SC, com a participação da então 1ª Secretaria de Desestatização - 1ª Sefid, no período de 14/3 a 26/8/2011, com o objetivo de avaliar a atuação da Agência Nacional de Transportes Terrestres - ANTT, nos termos das Leis 8.987/1995 e 10.233/2001 e das cláusulas contratuais, no tocante à regulação, controle e fiscalização da execução do contrato de concessão para exploração das Rodovias BR-101/SC e BR-116/376/PR, no trecho entre Florianópolis (SC) e Curitiba (PR) .
3.	Consoante previsto no Edital ANTT 3/2007, a aludida concessão contempla a exploração da infraestrutura e a prestação de serviços públicos, bem como a execução de obras e serviços de recuperação, manutenção, monitoração, conservação, operação, ampliação e melhorias daquele trecho rodoviário.
4.	A presente auditoria foi motivada pela importância da rodovia e pela materialidade do contrato - que envolverá investimentos de R$ 1.505.060.776,07 e receita de R$ 5.987.643.947,77, ao longo do período de 25 anos de concessão - bem como pelas frequentes notícias veiculadas na imprensa sobre descumprimentos contratuais relativos a problemas nas obras, na prestação do serviço e nos reajustes da tarifa. 
5.	Inicialmente a equipe de auditoria apontou os seguintes achados:
	a)  compensação indevida, em benefício da concessionária, de receitas que deixaram de ser  auferidas por conta de atrasos na conclusão das praças de pedágio (sete meses) atribuíveis em grande parte à própria concessionária;
	b) elevação dos valores da tarifa básica de pedágio, autorizada pela 2ª Revisão Extraordinária do PER, justificada pela inclusão de gastos relativos às vias laterais pavimentadas existentes na faixa de domínio (encargos referentes à administração, à operação e à conserva dessas vias) , quando tais gastos já estariam embutidos na tarifa original, o que caracteriza duplicidade de contagem dessas despesas;
	c) postergação injustificada, em três anos, por meio da Resolução 3.312/2009, e da 1ª Revisão Extraordinária, das datas de conclusão de obras obrigatórias, dentre elas o Contorno de Florianópolis, sem a aplicação das sanções cabíveis; 
	d) alteração do projeto geométrico do Contorno de Florianópolis (SC) com redução de sua extensão em 18 km, sem a devida justificativa, e com riscos de comprometimento da qualidade técnica da rodovia a ser implementada, bem como em desrespeito ao Plano de Outorgas aprovado pelo então Ministério dos Transportes e às diretrizes traçadas por aquela pasta ministerial para a política nacional de transportes;
	e) inexecução injustificada de serviços obrigatórios previstos no cronograma físico-financeiro da concessão, sem que fossem efetivadas as consequentes reduções nas tarifas nem aplicadas as correspondentes sanções administrativas, devido ao descumprimento contratual e à inobservância dos critérios previstos no Plano de Exploração da Rodovia (PER) e em suas revisões; 
	f) implementação, sem qualquer justificativa prévia, de serviços que não eram obrigatórios e não constavam no contrato, no Plano de Exploração da Rodovia (PER) , na proposta da concessionária ou nos planejamentos aprovados pela ANTT;
	g) descumprimento generalizado e sistemático dos parâmetros de desempenho definidos no PER relativos ao pavimento e à sinalização horizontal, prejudicando sensivelmente as condições de rolamento e de visibilidade, itens fundamentais para a operação segura e econômica da rodovia, favorecendo a ocorrência de acidentes e aumentando os custos de transporte, sem que as respectivas sanções administrativas tenham sido aplicadas pela ANTT; 
	h) procedimentos de fiscalização e de regulação empregados pela ANTT apresentando sérias deficiências, o que impediu que aquela agência evitasse o descumprimento das cláusulas contratuais e a inobservância dos parâmetros de desempenho e dos níveis de qualidade especificados para os serviços; e
	i) desequilíbrio econômico-financeiro do contrato em desfavor dos usuários, causado por alterações e revisões dos encargos previstos no PER, realizadas pela ANTT, e por inexecuções e postergações de serviços cujos custos tinham sido considerados no cômputo da tarifa inicialmente pactuada.
6.	Diante desses achados e considerando a celeridade que o caso requeria, este Plenário, por meio do Acórdão 2.954/2011, deixou para um segundo momento as audiências dos responsáveis e determinou a oitiva do então Ministério dos Transportes, da ANTT e da concessionária (empresa Autopista Litoral Sul - ALS) .
7.	Posteriormente, por meio do Acórdão 3346/2012-TCU-Plenário, relatado pelo Ministro Marcos Bemquerer Costa, foi determinada a realização de diversas audiências. Ao referido decisum foram opostos embargos de declaração, que foram julgados pelo Acórdão 427/2013-TCU-Plenário.
8.	Em seguida, foram interpostos novos recursos, os quais foram julgados pelos Acórdãos 1.043/2014, 2.883/2015, 2.078/2016 e 2.402/2016, todos do Plenário e de minha relatoria.
9.	Em especial, as audiências determinadas pelo Acórdão 3346/2012-TCU-Plenário foram mantidas pelo Acórdão 2883/2015-TCU-Plenário, por se referirem a indícios de irregularidade que não foram elididos. 
10.	Visando facilitar a compreensão dos meus pares, esclareço que os ora recorrentes foram ouvidos em audiência em decorrência da prática das seguintes condutas: 
	a) Sr. Mário Rodrigues Junior (Diretor da ANTT) : por ter apresentado o Voto 162/2009 à Diretoria Colegiada da ANTT, no qual propôs a realização da 1ª Revisão da Tarifa Básica de Pedágio, que ensejou a postergação em três anos das datas de conclusão de obras obrigatórias, dentre elas o Contorno Rodoviário de Florianópolis (SC) ;
	b) Sr. Deuzedir Martins (Gerente de Engenharia e Investimentos de Rodovias e signatário da Nota Técnica 137/2009) , que:
	- elaborou a Nota Técnica 137, que justificou a realização da 1ª Revisão da Tarifa Básica de Pedágio, a qual ensejou a postergação em três anos das datas de conclusão de obras obrigatórias, dentre elas o Contorno de Florianópolis (SC) ; e
	- aprovou a alteração do projeto do Contorno de Florianópolis (SC) , por meio do Ofício 295/2010/GEINV/SUINF, de 31/3/2010;
	c) Sr. Mário Mondolfo (Superintendente de Exploração de Infraestrutura Rodoviária e signatário da Nota Técnica 137/2009) , que:
	- elaborou a Nota Técnica 137, que justificou a realização da 1ª Revisão da Tarifa Básica de Pedágio, a qual ensejou a postergação em três anos das datas de conclusão de obras obrigatórias, dentre elas o Contorno de Florianópolis (SC) ;
	- não assegurou a tempestiva, eficaz e efetiva fiscalização da execução do contrato sob comento;
	- não implementou as sanções contratuais ou previstas em resoluções da ANTT, muito embora tenha sido comprovada a inexecução injustificada de obras obrigatórias previstas no cronograma físico-financeiro;
	- não realizou tempestivamente as revisões das tarifas nem considerou os atrasos como inexecução contratual, o que resultou na indevida permanência no fluxo de caixa e na tarifa de valores relativos a obras executadas pelo DNIT; e
	- não assegurou o cumprimento dos parâmetros de desempenho previstos no PER nem aplicou as sanções contratuais ou previstas em resoluções da ANTT, muito embora tenha sido comprovado o descumprimento sistemático desses parâmetros, o que prejudicou sensivelmente as condições de rolamento e de visibilidade, itens fundamentais para a operação segura e econômica da rodovia;
	d) Rubens Narciso Peduti Dal Molin (Gerente de Fiscalização e Controle Operacional de Rodovias) , que:
	- não implementou a tempestiva, eficaz e efetiva fiscalização da execução do contrato sob comento;
	- não aplicou as sanções contratuais ou previstas em resoluções da ANTT, muito embora tenha sido comprovada a inexecução injustificada de obras obrigatórias previstas no cronograma físico-financeiro;
	- não realizou tempestivamente as revisões das tarifas nem considerou os atrasos como inexecução contratual, o que resultou na indevida permanência no fluxo de caixa e na tarifa de valores relativos a obras executadas pelo DNIT; 
	- não assegurou o cumprimento dos parâmetros de desempenho previstos no PER nem aplicou as sanções contratuais ou previstas em resoluções da ANTT, muito embora tenha sido comprovado o descumprimento sistemático desses parâmetros;
	- permitiu a execução sistemática de obras não obrigatórias em desacordo com o contrato de concessão, o Plano de Exploração da Rodovia (PER) , a proposta da concessionária e os planejamentos anuais e mensais aprovados pela ANTT, sem a apresentação de justificativas válidas nem a aplicação das sanções contratuais cabíveis; e
	- não assegurou o cumprimento dos parâmetros de desempenho previstos no PER nem aplicou as sanções contratuais ou previstas em resoluções da ANTT, muito embora tenha sido comprovado o descumprimento sistemático desses parâmetros, o que prejudicou sensivelmente as condições de rolamento e de visibilidade, itens fundamentais para a operação segura e econômica da rodovia.
11.	Os Srs. Mário Rodrigues Junior, Mário Mondolfo, Rubens Narciso Peduti Dal Molin, e Deuzedir Martins apresentaram defesas tempestivas, tendo alegado, em síntese, que:
	a) apesar de a ANTT ser responsável pela fiscalização das concessões rodoviárias desde 2001, não possui um corpo técnico especializado em engenharia rodoviária como o DNIT. Ciente desse problema, essa agência tem promovido a qualificação técnica de seus servidores. Nesse sentido, por meio da Deliberação 194/2009, instituiu o Programa Permanente de Capacitação;
	b) em quatro processos na esfera judicial (Ações Civis Públicas 5011157-44.2012.4.04.7200/SC, 5014533-38.2012.4.04.7200/SC, 5007718-88.2013.4.04.7200/SC e 5004170-55.2013.4.04.7200/SC) , foi afastada a responsabilidade dos servidores da ANTT no tocante à postergação das obras do contorno de Florianópolis (SC) ;
	c) os atrasos nas obras do contorno de Florianópolis (SC) não podem ser atribuídos à vontade unilateral da concessionária mas decorrem das atuações de vários atores, como os órgãos ambientais, o Poder Judiciário (no caso das desapropriações) , o então Ministério dos Transportes e o DNIT, que são responsáveis pela elaboração de projetos de obras rodoviárias e pela realização de levantamentos preliminares para implementação do empreendimento;
	d) a Secretaria de Recursos deste Tribunal, ao analisar o contrato de concessão para a exploração das Rodovias BR-101/SC e BR-116/376/PR, no trecho entre Florianópolis (SC) e Curitiba (PR) , concluiu que não havia elementos para fundamentar a aplicação de penalidade à concessionária. Também afirmou a inexistência de provas de qualquer deficiência na fiscalização a cargo da ANTT;
	e) a verificação efetuada pela ANTT, à época da postergação das obras do contorno de Florianópolis (SC) , acerca da adequabilidade das revisões contratuais anuais ordinárias e extraordinárias, estava focada exclusivamente na manutenção do equilíbrio econômico-financeiro. Buscou-se garantir a realização de ajustes no fluxo de caixa para que o usuário não pagasse por aquilo que não recebeu. Não foram avaliadas as causas da inexecução contratual, tendo em vista a dificuldade para diferenciar, de forma objetiva, o descumprimento de prazos imputável unilateralmente à concessionária e o atraso acarretado pela própria administração;
	f) a partir de 2012, a fiscalização realizada pela ANTT  começou a contar com o apoio de empresas de consultoria especializadas contratadas especificamente para prestar serviços de  assessoramento técnico à agência;
	g) o objetivo maior de uma concessão é disponibilizar ao usuário uma rodovia em melhores condições de trafegabilidade. No caso em tela, os malefícios decorrentes da postergação das obras foram suplantados pelos benefícios oriundos da adoção de um projeto atualizado, que contempla um traçado mais compatível com as atuais características da rodovia; e
	h) os servidores da ANTT atuaram no âmbito restrito do exercício de suas funções, não tendo restado caracterizada a existência de dolo ou culpa capaz de amparar a aplicação de penalidades.
12.	Essas alegações foram rejeitadas pela unidade técnica e pelo Relator a quo, o que ensejou a prolação do Acórdão 1366/2019-TCU-Plenário, anteriormente transcrito neste voto.
13.	Irresignados, os Srs. Deuzedir Martins, Mario Rodrigues Junior, Mário Mondolfo e Rubens Narciso Peduti Dalmolin interpuseram o presente recurso contra o mencionado Acórdão 1366/2019-TCU-Plenário, tendo alegado, em síntese, que:
	a) a ANTT foi criada em 2001. Até 2009, haviam sido celebrados seis contratos de concessão de rodovias. A partir daquele ano, foram concedidas oito novas rodovias, aumentando em 133% o número de concessionárias sob sua regulação e fiscalização. Dessa forma, apesar de, à época dos fatos tratados nos presentes autos, essa agência contar com oito anos de experiência, cabe reconhecer que a demanda de trabalho havia crescido muito. Além disso, a expertise de seu quadro de pessoal estava aquém do que seria necessário para o correto desempenho de suas funções;
	b) ciente das novas demandas, a agência buscou o aperfeiçoamento de seu quadro de pessoal no intuito de melhor desempenhar suas atividades fiscalizatória e regulatória;
	c) esse contexto foi reconhecido em diversos julgados desta Corte, os quais apontaram problemas enfrentados quando do lançamento da segunda etapa do programa de concessão de rodovias;
	d) os fatos tratados nos presentes autos devem ser analisados levando em consideração as carências e dificuldades existentes à época. "Sob essa ótica, dentro das limitações que enfrentou a ANTT no início da sua criação, associado ao modelo regulatório absolutamente inovador à época, não se demonstra razoável a responsabilização individual dos Gestores da Agência Reguladora";
	e) não há relação de causa e efeito entre a assinatura da primeira revisão extraordinária e os atrasos verificados na execução das obras do contorno de Florianópolis (SC) , que decorreram do atendimento das inúmeras condicionantes existentes para a execução dessas obras. Afinal, foi necessário alterar o traçado original em razão de pleitos formulados por prefeituras lindeiras, realizar estudos técnicos complementares, obter o licenciamento ambiental e implementar desapropriações pendentes. Por via de consequência, o cronograma original era inexequível;
	f) usaram da prerrogativa prevista no item 17.8 do contrato firmado com a Autopista Litoral Sul para postergar o início da execução das obras do contorno de Florianópolis. Contudo, foi mantido o equilíbrio econômico-financeiro da avença;
	g) não merece prosperar o argumento do Tribunal no sentido de que, em casos análogos, os trâmites necessários para a execução de obras similares foram executados no prazo de um ano. Afinal, devem ser sopesadas as dificuldades existentes à época e as características de cada caso concreto. Em especial, as exigências dos órgãos de licenciamento ambiental, que foram muito rigorosas, dentre vários fatores, devido à necessidade de construir quatro passagens subterrâneas;
	h) no voto condutor do Acórdão 1447/2018-TCU-Plenário, o Ministro Augusto Nardes reconheceu que a demora na obtenção de licenças ambientais ou a existência de dificuldades técnicas podem atrasar o início da execução de obras obrigatórias. No caso vertente, a ocorrência dessas circunstâncias foi consignada na Nota Técnica 137/2009; 
	i) a Nota Técnica 137/2009 permitiu o alongamento do prazo fixado para a execução das obras obrigatórias. A Autopista Litoral Sul não descumpriu o novo cronograma e, por via de consequência, não havia motivos para aplicar uma multa à concessionária com fundamento em um atraso inexistente. Conclui-se que não houve a intenção de beneficiar essa empresa; e
	j) foram lavrados 49 autos de infração em desfavor da concessionária. Contudo, tendo em vista a existência, à época, de dúvidas sobre a forma de aplicação das referidas penalidades, optou-se por aguardar a publicação da Resolução 4.071/2013;
	k) o TCU já reconheceu ter sido devidamente justificada a postergação do início das obras do contorno de Florianópolis (SC) . Entretanto, está apurando a responsabilidade pela confecção das notas técnicas e dos pareceres que motivaram essa dilação, por entender que tais documentos apresentavam falhas significativas. Ocorre que a diretoria colegiada da ANTT respeitou o devido processo legal e proferiu decisões amparadas em documentos técnicos e jurídicos emitidos por instâncias subalternas;
	l) as questões tratadas nos presentes autos foram enfrentadas em diversas ações judiciais e, em algumas delas, a partir da confecção de laudos periciais, restou comprovado não ter havido irregularidades ou prejuízos ao erário. Cumpre destacar que o princípio da independência das instâncias não impede que as decisões adotadas no âmbito do Poder Judiciário sejam conhecidas e aproveitadas por esta Corte; e
	m) no presente caso, a unidade técnica reconheceu que não houve dano ao erário. Contudo, entendeu que existiu prejuízo para o usuário, que não se beneficiou do contorno no prazo estabelecido anteriormente, em virtude da postergação do início das respectivas obras. O acolhimento dessa tese criará um precedente perigoso, na medida em que grande parte das concessões poderiam ser consideradas irregulares, já que postergações ocorrem com frequência.
14.	Em relação especificamente à sua condenação ao pagamento de multa, o Sr. Mário Rodrigues Júnior alegou que:
	a) se a responsabilidade do Diretor-Geral foi afastada, apesar de ele ter concordado com os termos do voto apresentado pelo recorrente, não podem os demais membros da diretoria da ANTT serem apenados;
	b) segundo a jurisprudência do Supremo Tribunal Federal, não se pode responsabilizar apenas um dos membros da diretoria do ente regulador pela elaboração de um voto, que foi acolhido sem ressalva por todos os diretores;
	c) de forma similar ao então presidente da agência reguladora, agiu com base em pareceres técnicos e jurídicos elaborados por seus subordinados; e
	d) não é possível considerar que houve, na prolação do referido voto, erro grosseiro ou dolo. Assim sendo, com fulcro no art. 22 da Lei de Introdução às Normas do Direito Brasileiro, o recorrente deve ficar isento de responsabilidade.
15.	Após analisar essas alegações, a Serur concluiu que:
	a) o órgão regulador tinha capacidade para exercer sua função à época dos fatos;
	b) há nexo de causalidade entre a adoção da primeira revisão extraordinária e os atrasos na execução das obras do contorno de Florianópolis (SC) ;
	c) a Nota Técnica 137/2009 foi produzida sem o menor rigor técnico;
	d) a elaboração de voto acatado pelos demais membros da diretoria colegiada não pode ser considerado fundamento hábil para responsabilizar apenas o Sr. Mário Rodrigues Junior; e
	e) as ações judiciais que tratam da matéria discutida nesses autos, embora possam ser aproveitadas pelo Tribunal, não trazem elementos necessários para ensejar a alteração do acórdão vergastado.
16.	Por via de consequência, a Secretaria de Recursos propôs conhecer o recurso em tela, para, no mérito, conferir-lhe provimento parcial, no sentido de excluir a aplicação de multa ao Sr. Mário Rodrigues Junior, mantendo em seus exatos termos as demais disposições do Acórdão 1366/2019-TCU-Plenário.
II - Análise deste recurso
17.	Reitero minha manifestação anterior no sentido de que este recurso deve ser conhecido, uma vez que foram atendidos os requisitos estabelecidos nos arts. 32, I, 33 e 48 da Lei 8.443/1992 e 285 e 286 do Regimento Interno do TCU.
18.	Com fulcro na análise empreendida pela unidade técnica, que incorporo desde já às minhas razões de decidir, expresso minha concordância com a proposta endossada pela instância precedente. Contudo, julgo pertinente tecer considerações adicionais, o que passo a fazer.
19.	Preliminarmente, esclareço que a responsabilização dos recorrentes está associada, em larga medida, à elaboração da Nota Técnica 137/2009/GEINV/SUINF, que embasou o atendimento pela ANTT de vários pleitos da empresa concessionária relativos:
	a) ao deslocamento das datas de início de cobrança de pedágio, tendo em vista a alteração do cronograma físico-financeiro e o adiamento da implantação de algumas praças de pedágio;
	b) ao atraso no início de obras obrigatórias, dentre as quais a implantação do contorno rodoviário de  Florianópolis (SC) ; e
	c) à postergação da execução de serviços de conservação rodoviária.
20.	Após analisar esse documento, verifiquei que, consoante exposto pelo Relator a quo, os técnicos da ANTT fizeram um exame extremamente superficial que não foi embasado em estudos prévios, análises comparativas ou especificações contidas em normas técnicas, manuais ou estudos elaborados pelo Departamento Nacional de Infraestrutura de Transportes. Dito de outra forma, a referida nota técnica, que fundamentou uma importante decisão adotada pela diretoria da ANTT, não tinha respaldo técnico.
21.	A título de exemplo da singeleza das análises empreendidas na mencionada nota técnica, transcrevo a seguir a única justificativa apresentada para o adiamento do início das obras do contorno rodoviário de Florianópolis (SC) :
	"Proposta Concessionária. 
	32. Obra do Contorno de Florianópolis, em pista dupla, com 47,33 km em cada sentido, programada incialmente para do 2º ao 4º ano de concessão, postergar a execução para 5º ao 7º ano da concessão.
	33. Segundo a concessionária, para o início desses serviços são necessários vários estudos quanto a impactos ambientais.
Proposta da SUINF
	Diante do exposto anteriormente, entende-se pertinente a solicitação da concessionária e propõe-se a adequação do cronograma financeiro dos investimentos, conforme disposto abaixo:"
22.	Ficou patente que os recorrentes, quando elaboraram o documento em tela, não efetuaram questionamentos imprescindíveis, tais como: 
	a) esses vários estudos ambientais não haviam sido previstos quando foi definido o cronograma original para implantação das obras?
	b) algum desses estudos ambientais já havia sido realizado pela concessionária no primeiro ano de concessão? 
	c) se não, qual a justificativa para a inércia na realização desses estudos? e
	d) alguns estudos complementares que não estavam previstos tiveram que ser realizados? 
23.	Cumpre salientar que, segundo Norma DNIT 3/2009 - PRO, então vigente, estudos dos impactos ambientais deveriam ter sido realizados já na fase de planejamento da construção do referido anel, como se observa no seguinte trecho dessa norma: 
	"5. Condições específicas
	5.1. Os estudos de pré-viabilidade técnico-econômica-ambiental da fase de planejamento de acesso, anéis ou contornos rodoviários devem contemplar em seus escopos o desenvolvimento de estudos, fundamentados na coleta de dados secundários e inspeções de campo, que demonstrem se a alternativa de implementação do empreendimento resulta em benefícios, em termos de impactos ambientais e custo total de transporte."
24.	No caso vertente, constatei que, quando se definiu a necessidade de construir o anel viário de Florianópolis (SC) , foram elaborados vários estudos ambientais, inclusive para subsidiar a escolha do traçado ideal. Apesar de reconhecer a necessidade de a concessionária realizar alguns estudos complementares, julgo que tais estudos deveriam estar devidamente detalhados por ocasião da elaboração do EIA/RIMA.
25.	Sobre essa questão, o Ministro Substituto Marcos Bemquerer Costa, na proposta de deliberação que embasou o Acórdão 3346/2012-TCU-Plenário, esclareceu que:
"66. Também não prospera a tentativa de a empresa concessionária justificar o atraso no início das obras com base na demora de obtenção da licença ambiental e no dispêndio de tempo com adaptações do projeto para atender às exigências do IBAMA.
67. A contratada demorou um ano para requerer abertura do processo de licenciamento ambiental, prazo que alega ter sido gasto com estudos para a definição do traçado, o que seria condição necessária para a instrução do requerimento.
68. No entanto, as informações constantes na ficha de abertura do processo apresentada ao IBAMA, em 19/02/2009, praticamente um ano após a assinatura do contrato (22/08/2008) , trazem os mesmos dados, sem alterações, do projeto aprovado pelo DNER em 1999, o qual foi utilizado nos estudos indicativos elaborados pela ANTT para subsidiar a licitação da concessão. Ou seja, não há nenhuma informação utilizada pela concessionária para requerer a abertura do processo de licenciamento ambiental em 2009 que já não estivesse disponível antes mesmo da assinatura do contrato, não se justificando, portanto, a demora de um ano para apresentar o requerimento junto ao IBAMA.
69. Além do fato acima mencionado, a empresa também demorou 13 meses, após o encaminhamento do Termo de Referência Definitivo pelo IBAMA, em 14/09/2009, para dar continuidade ao procedimento para obtenção do licenciamento ambiental, uma vez que só veio a se manifestar novamente em 13/10/2010, quando solicitou a realização de vistoria de campo."
 (...) 
74. Todos esses fatos demonstram a responsabilidade da concessionária pelo atraso no início das obras, não se justificando, portanto, a postergação, pela ANTT, em três anos, do prazo inicialmente fixado no contrato de concessão, sem a aplicação das sanções cabíveis."
26.	Com fulcro no acima exposto, avalio que, ao elaborar uma nota técnica sem os devidos fundamentos técnicos, os recorrentes contribuíram para que a agência reguladora falhasse no cumprimento da sua missão de fiscalizar e verificar se havia justificativas para que a empresa concessionária modificasse previsões iniciais de investimento, que repercutiram nos valores das tarifas pactuadas, mormente quando tais alterações ocasionaram o adiamento por vários anos de obra de enorme importância para a segurança dos usuários da rodovia. 
27.	Aduzo que a conduta sob enfoque deve ser considerada um erro grosseiro, em consonância com o que expus no voto condutor do Acórdão 2391/2018-TCU-Plenário, in verbis:
	"erro grosseiro é o que poderia ser percebido por pessoa com diligência abaixo do normal, ou seja, que seria evitado por pessoa com nível de atenção aquém do ordinário, consideradas as circunstâncias do negócio. Dito de outra forma, o erro grosseiro é o que decorreu de uma grave inobservância de um dever de cuidado, isto é, que foi praticado com culpa grave".
28.	Destaco que o art. 28 da Lei de Introdução às Normas do Direito Brasileiro, com a redação conferida pela Lei 13.655/2018, dispõe que "o agente público responderá pessoalmente por suas decisões ou opiniões técnicas em caso de dolo ou erro grosseiro".
29.	Dessa forma, julgo que os recorrentes que elaboraram a Nota Técnica 137/2009/GEINV/SUINF (Srs. Mário Mondolfo e Deuzedir Martins) e o que proferiu decisões com fulcro em um documento nitidamente sem respaldo técnico (Sr. Rubens Narciso Peduti Dal Molin) atuaram com negligência e imperícia, o que justifica a manutenção da multa a eles imposta pelo acórdão vergastado.
30.	Os recorrentes têm razão quando afirmam que, em decorrência do adiamento na implementação das obras obrigatórias, o fluxo de caixa da concessão em tela foi alterado e a tarifa ajustada. Assim sendo, os usuários não pagaram por obras que não foram realizadas e inexiste débito a ser apurado neste processo.
31.	O TCU, no acórdão recorrido, reconheceu esse fato, tanto que não imputou débito aos responsáveis nem aplicou a multa prevista no art. 57 da Lei Orgânica desta Corte de Contas. Entretanto, essa constatação não afasta a responsabilidade dos servidores da ANTT, que decorre dos prejuízos e riscos que foram suportados pelos usuários da rodovia por conta de atrasos injustificados nos cronogramas físico-financeiros pactuados pela empresa concessionária. 
32.	Afinal, cumpre analisar não apenas os aspectos financeiros, mas também o atingimento do principal objetivo de uma concessão rodoviária, qual seja garantir um bom estado de conservação para a rodovia, que proporcione ao usuário maior fluidez e segurança do tráfego.
33.	Sob esse ponto de vista, o atraso verificado na construção do anel viário sob comento provocou sérios prejuízos aos moradores da região metropolitana de Florianópolis (SC) , em especial porque contribuiu para a ocorrência de acidentes e engarrafamentos, conforme registrado em reportagens anexadas aos presentes autos.
34.	A relevância dessas questões, que não estão diretamente relacionadas ao valor da tarifa paga pelos usuários, foi demonstrada pelo Relator a quo, que transcreveu os seguintes trechos da tese de mestrado elaborada, no âmbito da Pontifícia Universidade Católica de São Paulo, por Flávia Della Coletta Depiné, intitulada "Concessão de rodovias: modalidades e formas de remuneração do concessionário": 
"Lembramos que os princípios que regem a exploração da infraestrutura rodoviária tanto no âmbito federal como no estadual são os mesmos princípios operativos da prestação dos serviços públicos sintetizados na Lei 8.987, de 13.12.1995, art. 6º, § 1º, uma vez que os serviços relacionados à sua operação são de crucial interesse da população e devem ser colocados à disposição pelo Poder Público.
 (...) 
Sob esta perspectiva, o que o Poder Concedente espera do concessionário é que opere a contento a rodovia, produzindo um resultado eficiente para o usuário, não só sob o aspecto do estado de conservação do leito carroçável, mas igualmente, quanto à fluidez e segurança do tráfego e qualidade dos serviços agregados. 
Na mesma trilha, Flávio Amaral Garcia [in Regulação jurídica das rodovias concedidas. Rio de Janeiro: Lumen Juris, 2004, p. 60]:
"Este tipo de contrato assume feição de concessão de serviço público precedido da execução de obra pública, nos termos do art. 2º, II, da Lei 8.987/95. Após a execução das obras, o que se tem é a exploração de um serviço público, já que o núcleo da atuação do concessionário passa ser a operação de um sistema viário"
 (...) 
O que afastamos é a tese de que a gestão/operação da malha rodoviária, serviço que exige uma grande variedade de ações por parte do gestor, seja reputada como mero incremento de adjudicação do objeto principal, qual seja o direito de uso de um bem público.
Procuramos demonstrar que, especialmente pela preponderância da função de atribuição na concessão de uso, que a exploração das rodovias não se amolda a essa espécie concessória, porquanto está inserto no contrato de concessão o dever de o concessionário atender as necessidades ou conveniências do público em geral, principalmente do usuário da rodovia. 
 (...) 
Concluímos ser legítima a opção pelas concessões públicas de rodovias, reputando a escassez de recursos públicos para realizar os investimentos necessários no setor. No entanto, é fundamental, para legitimar a opção pela atuação indireta, que o Poder Público cumpra seu dever constitucional de planejar adequadamente o empreendimento, considerando o arcabouço constitucional e legal, bem como que exerça eficientemente a regulação do setor, com fiscalização e controle da prestação do serviço, durante todo o prazo contratual."
35.	Por oportuno, lembro que o adiamento injustificado da execução das obras obrigatórias na BR 101/SC representa também afronta ao disposto no art. 6º, § 1º, da Lei 8.987/1995, o qual prevê que "o serviço público adequado é o que satisfaz as condições de regularidade, continuidade, eficiência, segurança, atualidade, generalidade, cortesia na sua prestação e modicidade das tarifas".
36.	Com espeque nessas considerações, entendo que restou caracterizada a deficiência na atuação da agência reguladora, que não foi capaz de garantir o alcance dos objetivos de um contrato de concessão rodoviária. Consequentemente, julgo que não devem ser acolhidas as alegações dos recorrentes no sentido de que a ausência de débito deveria acarretar o afastamento das multas que lhes foram impostas.
37.	Os recorrentes alegaram a existência de decisões judiciais transitadas em julgado que atestariam a regularidade de seus atos. Cabe esclarecer que as referidas decisões, ainda que uniformes, não vinculam o TCU. Afinal, nesta Corte é observado o princípio da independência das instâncias, segundo o qual não há litispendência entre processos em curso neste Tribunal e procedimentos investigatórios ou processos em andamento no Poder Judiciário.
38.	Nesse sentido, trago à colação o seguinte excerto do Acórdão 30/2016-TCU-Plenário, relatado pelo Ministro Augusto Nardes: 
	"O princípio da independência das instâncias permite ao TCU apreciar, de forma plena, a boa e regular gestão dos recursos públicos federais, mesmo nos casos em que as irregularidades também estejam sendo apuradas em outras instâncias administrativas ou judiciais. O juízo administrativo só se vincula ao penal quando neste último é afirmada, categoricamente, a inexistência do fato ou que o acusado não foi o autor do ilícito."
39.	Os recorrentes argumentaram que a inexequibilidade dos prazos inicialmente previstos para as obras do contorno de Florianópolis (SC) foi a principal motivação para a manifestação favorável à aprovação do pleito formulado pela concessionária no sentido de postergar a execução dessas obras. 
40.	Nesse sentido, na peça recursal sob exame, foi destacado que:
	"Outrossim, no âmbito do Processo Administrativo n° 50500.039913/2009-08, que tratou da Revisão Extraordinária proposta pela Nota Tecnica n° 137/2009/GEINV/SUINF e aprovada pela Diretoria Colegiada da ANTT, decorreu a readequação do Cronograma de Obras e Investimentos por vários motivos, quais sejam, licenciamento ambiental, processos de desapropriação pendentes, pleitos de alterações de obras por parte das prefeituras lindeiras à rodovia, necessidade de estudos técnicos complementares.
	Embora a Nota Técnica não descreva com riqueza de detalhes a análise da equipe técnica acerca dos motivos apresentados pela concessionária para alterar o cronograma de investimentos, entendeu-se à época que os prazos estabelecidos originalmente no PER se mostravam inexequíveis frente à necessidade de aprovação de projetos básicos e executivos, licenciamento ambiental, processos de desapropriação, tratativas com as prefeituras para adequação de obras obrigatórias previstas nos contratos de concessão.
	Vale ressaltar que, embora a unidade Técnica do TCU aponte que o prazo de 01 (um) ano definido no projeto original é razoável e suficiente, trazendo à baila casos concretos para embasar sua afirmativa, é de clareza solar que, por vezes, os processos de aprovação de licenciamentos ambientais é bastante moroso e com embates técnicos extremamente difíceis de consenso junto aos órgãos ambientais, com consequentes atrasos nos empreendimentos, sejam públicos, sejam privados.
	Assim, com os olhos para os fatos no ano de 2009, afigura-se razoável o fornecimento de prazo adicional para o início do referido empreendimento, tendo em vista a dificuldade encontrada à época para a aprovação do licenciamento ambiental, cujas condicionantes impactaram sobremaneira o projeto, inclusive importando na necessidade de execução de túneis."
41.	Nesse mesmo sentido, o Sr. Mário Mondolfo havia afirmado, em suas razões de justificativa, que:
	"É fato que qualquer obra de porte que necessite de licenciamento ambiental específico exige prazos muito maiores que os adotados no PER original (1 ano) , ainda mais em uma obra green field.
	(...) 
	Portanto, não há que se estender muito no assunto até pela sua obviedade, é fato que os prazos estabelecidos no PER original eram inexequíveis para início da obra e não por responsabilidade da Concessionária em si, mas pelo processo como um todo do Poder Concedente.
	Os responsáveis não elaboraram o PER, disso não se olvida, e tiveram como missão dar cumprimento a uma concessão com parâmetros e prazos inexequíveis.
	Entender pela penalização do gestor que, dentro de suas possibilidades, buscou, da melhor maneira, atuar de forma eficiente frente ao interesse público é, verdadeiramente, incentivar o medo, a atuação claudicante e a infantilização da gestão pública."
42.	Avalio que essas alegações não devem ser acolhidas por este Plenário. A uma, porque, na documentação anexada pelos recorrentes, não consta qualquer análise comparativa com outras obras rodoviárias ou com estudos do DNIT que corrobore as afirmações acima transcritas.
43.	A duas, porque esta Corte avaliou a exequibilidade do prazo de um ano para realizar o EIA/RIMA da obra em tela com fulcro numa comparação com duas obras muito mais complexas e sensíveis do ponto de vista ambiental.
44.	Transcrevo a seguir o trecho do voto condutor do acórdão vergastado no qual o Ministro Substituto Marcos Bemquerer Costa esclarece essa questão:
	"52. No intuito de verificar a pertinência dessa afirmação acerca da inexequibilidade dos prazos inicialmente previstos para as obras do contorno de Florianópolis, minha assessoria fez uma análise comparativa com os prazos adotados para realização de estudos ambientais em duas obras rodoviárias paradigmas: 
	a) o entroncamento entre a BR-163/PA e a BR-230/PA; e
	b) Rodoanel Mario Covas (SP-21) .
	53. Transcrevo a seguir trechos do Relatório de Impacto Ambiental (RIMA) da obra do entrocamento entre a BR-163/PA e a BR-230/PA obtido no site do Dnit (http://www.dnit.gov.br/download/meio-ambiente/acoes-e-atividades/estudos-ambientais/br-230-163-pa-.pdf) 
	"Você tem em mãos o Relatório de Impacto Ambiental (RIMA) da obra de pavimentação da rodovia Cuiabá-Santarém, no trecho que praticamente atravessa o Estado do Pará de sul a norte, começando na fronteira com o Mato Grosso e terminando em Rurópolis, não muito longe de Santarém. São mais de 800 quilômetros de rodovia no coração da Amazônia Legal, talvez o mais rico e bem preservado ecossistema do mundo. 
 (...) 
	Desde 2001, uma equipe da Ecoplan, de Porto Alegre/RS, fez todos os estudos necessários para a elaboração do Estudo de Impacto Ambiental (EIA) das obras de pavimentação, pré-requisito exigido pela legislação brasileira para empreendimentos desse porte. O EIA é um estudo de detalhamento completo dos aspectos sociais, econômicos e ambientais da região, de como eles serão afetados pela pavimentação e do que é necessário fazer para diminuir ou compensar os impactos negativos. Concluído o EIA e obtidas as licenças ambientais do Ibama, a Cuiabá-Santarém poderá ser enfim pavimentada.
Durante quase um ano, mais de 40 técnicos da Ecoplan se debruçaram sobre mapas e relatórios e foram a campo conhecer de perto como é o solo, o ar, a água, o clima, a fauna, a flora e, fundamentalmente, como são e o que querem as pessoas dessa fascinante região do Brasil. Nesse relatório, queremos apresentar a você as nossas conclusões, esperando responder algumas das perguntas que você deve estar se fazendo - essa obra sai mesmo? Vai melhorar o acesso à minha cidade? O desmatamento vai aumentar?"
	54. Importante ressaltar que essa obra tem uma extensão mais de 16 vezes superior à do contorno de Florianópolis e está situada no coração da Floresta Amazônica, portanto, demanda a realização de estudos ambientais de muito maior amplitude e complexidade e, mesmo assim, em menos de um ano foram realizados todos os estudos necessários à elaboração do Relatório de Impacto Ambiental (RIMA) .
	55. Quanto ao Rodoanel Mario Covas (SP-21) , no Relatório de Impacto Ambiental (RIMA)  (arquivos.ambiente.sp.gov.br/rodoaneltrechosul/2011/05/VOLUME_V.pdf) consta a seguinte informação:
"O Rodoanel Mario Covas (SP-21) é um empreendimento urbano que tem a função de desviar e distribuir o tráfego de passagem para o entorno da Região Metropolitana de São Paulo - RMSP. Em sua extensão total de 170 km, quando finalizado, irá interligar dez rodovias que chegam a São Paulo - Régis Bittencourt, Raposo Tavares, Castello Branco, Anhangüera e Bandeirantes, Anhanguera, Fernão Dias, Dutra, Ayrton Senna, Imigrantes e Anchieta - eliminando o tráfego de passagem, tornando o trânsito da cidade mais ágil. 
	O Rodoanel está dividido em quatro trechos: Norte, Sul, Leste e Oeste. E até o momento, o Trecho Oeste é o único em operação desde 2002. 
	Para os trechos sul, leste e norte o processo de licenciamento ambiental foi iniciado em 2000 com a apresentação, pelo DERSA, do Plano de Trabalho para a elaboração de um único EIA (Estudo de Impacto Ambiental) e RIMA (Relatório de Impacto Ambiental) . Após ouvido o Consema e realizadas as duas audiências públicas, em 2001, o DAIA/SMA emitiu o Termo de Referência que deveria ser seguido, pelo DERSA, na elaboração do EIA e do RIMA. 
	Em 2002, o DERSA apresentou o EIA e o RIMA à SMA. Após três audiências públicas, todos os questionamentos levantados foram analisados pelo DERSA e pela SMA resultando em algumas alterações de traçado e na necessidade de se elaborar uma Avaliação Ambiental Estratégica para o programa Rodoanel Mario Covas."
	56. O que se observa, portanto, é que também no Rodoanel Mario Covas (SP-21) o prazo de um ano foi suficiente para, após serem definidas, em 2001, as diretrizes a serem observadas, nos termos de referência, serem finalizados os estudos ambientais para elaboração do EIA/RIMA, em 2002."
45.	Resta patente que, em princípio, as obras que se pretendia realizar na rodovia sob comento não apresentavam o nível de complexidade das duas utilizadas como paradigmas, o que implica dizer que o prazo de elaboração do EIA/RIMA fixado em um ano deveria ser suficiente. Contudo, ainda que existissem especificidades que ensejassem a extrapolação do referido prazo, tais circunstâncias deveriam ter sido consignadas e analisadas em um estudo prévio, o que não aconteceu no caso vertente.
46.	Por fim, saliento que grande parte dos estudos ambientais já tinha sido efetuada em 1999, quando foi elaborado o projeto básico do anel viário de Florianópolis e definido seu traçado. O que implica dizer que o prazo de um ano deveria ter sido utilizado para atualizar e complementar tais estudos.
47.	Por todo o exposto, julgo que as alegações dos recorrentes relativas à inexequibilidade do prazo fixado para a realização do EIA/RIMA não devem ser aceitas por esta Corte.
48.	Os recorrentes também alegaram que as deficiências de pessoal enfrentadas pela ANTT, quando da ocorrência dos fatos ora sob apuração, devem ser sopesadas por este Tribunal, com o fito de afastar as sanções a eles aplicadas.
49.	Em relação a esse argumento, lembro que a Lei 10.233/2001 criou a Agência Nacional de Transportes Terrestres - ANTT e o Departamento Nacional de Infraestrutura de Transportes - DNIT e extinguiu o DNER. No novo modelo estabelecido por essa lei, a regulação do setor de transportes terrestres, incluindo os assuntos relativos aos contratos das rodovias federais concedidas, passou a ser exercida exclusivamente pela ANTT.
50.	Considerando que as condutas que estão sendo questionadas nestes autos foram praticadas em novembro de 2009, 8 anos e 5 meses após a criação  daquela agência reguladora, entendo não ser razoável aceitar que os erros graves cometidos pelos recorrentes tenham sido meros reflexos da insuficiência de pessoal alegadamente existente nos quadros da ANTT.  
51.	Por via de consequência, julgo que também essas alegações não devem ser acolhidas.
52.	Por fim, cabe analisar a situação do Sr. Mario Rodrigues Junior. Esse recorrente foi ouvido em audiência, na condição de então diretor da ANTT, por ter apresentado o voto 162/2009 à diretoria colegiada daquele ente regulador, no qual defendeu a aprovação da 1ª Revisão da Tarifa Básica de Pedágio. Acrescento que o mencionado voto foi proferido com base na Nota Técnica 137/2009/GEINV/SUINF, que apresenta as graves falhas já examinadas neste voto e no relatório que o precedeu.
53.	Ocorre que, no acórdão vergastado, a responsabilidade do então Diretor-Geral da ANTT, Sr. Bernardo José Figueiredo Gonçalves, pela aprovação da mencionada revisão tarifária foi afastada, uma vez que ele teria "agido com respaldo em pareceres técnicos ou jurídicos de seus subordinados". Tendo em vista que a diretoria colegiada aprovou o voto apresentado pelo recorrente, de forma unânime e sem apresentar ressalvas, entendo que a responsabilidade dos diretores deve ser uniforme. Até porque todos decidiram com fulcro nos mesmos pareceres.
54.	Aduzo que, ao afastar a responsabilidade do então Diretor-Geral, o TCU reconheceu a inexistência de erro grosseiro na aprovação pelo Sr. Bernardo José Figueiredo Gonçalves do voto apresentado pelo Sr. Mario Rodrigues Junior. Consequentemente, pode-se deduzir que o voto em questão também não estava eivado de vícios dessa espécie.
55.	Com espeque nessas considerações, em linha de sintonia com a unidade técnica, julgo que as alegações desse recorrente devem ser aceitas, no sentido de afastar a multa que lhe havia sido aplicada por este Plenário.
III - Considerações adicionais
	
56.	Quando se trata de processos de controle externo que envolvem agências reguladoras, esta Corte de Contas privilegia o controle objetivo em relação ao subjetivo, o que torna rara a aplicação de sanções aos responsáveis por eventuais irregularidades.
57.	Apesar de concordar com esse posicionamento, julgo que, em algumas situações específicas, quando são detectadas irregularidades graves e que produziram consequências de elevada magnitude, podem ser imputadas sanções aos responsáveis. 
58.	Esse foi o caso, por exemplo, do Acórdão 1704/2018-TCU-Plenário que, ao tratar de auditoria acerca dos principais gargalos para liberação de carga conteinerizada na importação nos portos marítimos da região Sudeste, considerou graves e passíveis de responsabilização as condutas dos ex-dirigentes da Agência Nacional de Transportes Aquaviários - Antaq, aplicando-lhes, individualmente, multas de R$ 30.000,00 (trinta mil reais) .
59.	Julgo que, no presente processo, estão presentes os requisitos para a apenação dos responsáveis, como se pode constatar a partir da leitura deste voto e do relatório que o precedeu.
60.	Concluo que o pedido de reexame interposto, conjuntamente, pelos Srs. Deuzedir Martins, Mario Rodrigues Junior, Mário Mondolfo e Rubens Narciso Peduti Dalmolin contra o Acórdão 1366/2019-TCU-Plenário, deve ser conhecido, para, no mérito, ser-lhe concedido provimento parcial, no sentido de afastar a multa aplicada ao Sr. Mario Rodrigues Junior e manter inalteradas as demais disposições desse decisum.
	Diante do acima exposto, voto no sentido de que seja aprovado o acórdão que ora submeto à deliberação deste Colegiado.
TCU, Sala das Sessões Ministro Luciano Brandão Alves de Souza, em 3 de junho de 2020.
BENJAMIN ZYMLER 
Relator